【裁判字號】    89,上訴,2276
【裁判日期】    890428
【裁判案由】    偽造有價證券等
【裁判全文】
臺灣高等法院刑事判決                          八十九年度上訴字第二二七六號
    上  訴  人
    即  被  告  乙○○
    指定辯護人  丙○○
右列上訴人因偽造有價證券等案件，不服臺灣基隆地方法院八十八年訴字第四六五號
，中華民國八十九年四月二十八日第一審判決（起訴案號：臺灣基隆地方法院檢察署
八十八年度偵字第四一八九號）提起上訴，本院判決如左：
    主      文
原判決撤銷。
乙○○連續行使偽造私文書，足以生損害於公眾及他人，處有期徒刑肆月；又連續意
圖供行使之用，而偽造有價證券，處有期徒刑貳年拾月，偽造如附表二所示之支票玖
張沒收；應執行有期徒刑參年，偽造如附表二所示之支票玖張沒收。
    事      實
一、乙○○係台北市○○區○○路三段八十巷五十一號一樓東三模型工業有限公司（
    下稱東三公司）之會計，因週轉不靈而向地下錢莊借錢，又無力負擔借款利息，
    竟趁其保管東三公司印章及東三公司在華南商業銀行南港分行（下稱南港分行）
    活期存款帳戶（帳號000000000000號）存摺之機會，並基於意圖為
    自己不法所有之概括犯意，自民國八十三年五月二十日起至八十八年六月七日止
    ，在東山公司擅自將東三公司負責人甲○○置於公事包內之印章取出，連同乙○
    ○保管之公司印章，盜蓋在南港分行空白取款條上，填寫金額偽造銀行取款條後
    ，持向南港分行詐領東三公司之存款，行使如附表一所示偽造之銀行取款條，致
    使南港分行人員陷於錯誤，如數將東三公司之存款交付乙○○收領，扣除乙○○
    嗣後補行存入之金額，仍冒領東三公司存款新台幣（下同）一百八十九萬四千九
    百四十五元，致生損害於東三公司及南港分行對於客戶存款管理之正確性。
二、乙○○嗣又另行基於意圖為自己不法之所有，並基於概括之犯意，於八十三年五
    月二十日起至八十八年六月七日止，在東三公司挪用業務上保管之員工福利金十
    七萬零八百十六元、勞工保險、全民健康保險費及稅金共計十八萬五千六百九十
    六元，供做自己周轉之用。另因陸續向不知情之三處地下錢莊借款週轉，乃基於
    概括之犯意，於八十八年三、四月間在東三公司，在其保管之南港分行空白支票
    二十張上，盜蓋東三公司及甲○○之印章，並連續在已蓋妥印章如附表二所示之
    九張支票上填寫發票日期、票面金額，而偽造東三公司為發票人之支票後，並將
    為東三公司保管業務上持有之意思變更為自己所有之意思，將附表二編號一偽造
    之支票交給不知情之國泰人壽股份有限公司（下稱國泰公司）業務員，用以給付
    其個人之保險費，而行使偽造之支票，另分別交付如附表二編號二至九號之偽造
    支票予上開地下錢莊，用以供擔保之用，而連續行使偽造之支票。嗣因東三公司
    於八十八年六月十日擬發放員工薪資時，發現銀行帳戶中已無餘額，且經南港分
    行通知該公司之支票存款帳戶存款不足，經乙○○向甲○○坦承上開犯行，並書
    立自白書表明自己之犯罪事實，於警方未發覺前，交由甲○○請求其向警察機關
    報案，願意接受裁判，始為警方查獲上情。
三、案經基隆市警察局第三分局報請台灣基隆地方法院檢察署檢察官偵查起訴。
    理      由
一、右開事實，迭據上訴人即被告乙○○於警訊、偵查、原審及本院歷次訊問及審理
    時坦承不諱，核與證人即東三公司負責人甲○○於偵審中證述之詞相符，並有前
    開偽造之支票影本八張及退票理由單影本三紙（參偵查卷宗第十頁、第十二頁、
    第十三頁、第十五頁、第十六頁、第十八頁、第十九頁、第二十頁正面、反面）
    、被告親筆書寫之自白書一份（參警訊卷第六頁）、東三公司在南港分行之支票
    存款帳戶（帳號000000000000）交易明細帳、活期存款帳戶（帳號
    000000000000）交易明細帳各一份（附原審公文封袋內）在卷足憑
    ，堪信被告所為之自白，應係真實。被告意圖為自己不法所有，利用保管公司存
    摺、公司印章之機會，連續盜用公司及負責人甲○○印章，偽造銀行取款條，向
    銀行詐領東三公司存款，其所為有偽造並行使私文書、詐欺取財之犯意。又其意
    圖為自己不法所有，將自己持有業務上保管之上開員工福利金、勞工保險、全民
    健康保險、稅金等費用據為己用，又明知未經東三公司同意而在空白支票上填載
    日期、金額及在發票人欄蓋用東三公司及甲○○之印文，完成發票行為後交付他
    人持以行使，其中一張交付予國泰公司，用以給付其個人保險費，另外八張則持
    以向地下錢莊借款時供自己擔保之用，而據為己有，其所為有業務上侵占及偽造
    並行使有價證券之犯意，極為明顯，事證明確，被告之犯行堪以認定。
二、核被告所為，係犯刑法第二百十六條、第二百十條行使偽造私文書罪、第三百三
    十九條第一項詐欺取財罪、第三百三十六條第二項業務侵占罪、第二百零一條第
    一項（起訴書誤繕為第二百零二條）之偽造有價證券罪。被告所為右開業務侵占
    罪部分，雖未經檢察官提起公訴，惟與起訴書所指之其他犯罪部分，具有方法結
    果之裁判上一罪之關係，本院自得併予審理。被告盜用印章為偽造私文書及有價
    證券之階段行為，又偽造私文書後持以行使，其偽造之低度行為為行使之高度行
    為所吸收，另偽造有價證券後復持以行使，其行使之低度行為為偽造之高度行為
    所吸收，均不另論罪。檢察官於起訴書另指被告所為犯有刑法第二百十七條第二
    項盜用印章罪，自有誤會。被告先後多次行使偽造私文書、詐欺取財、業務侵占
    與偽造有價證券犯行，均時間緊接，罪名相同，均係基於概括犯意而為，均應各
    論以連續犯，並均加重其刑。被告所犯行使偽造私文書與詐欺取財罪間，又其偽
    造有價證券罪與業務侵占罪間，均有方法結果之牽連關係，而為裁判上一罪，分
    別應從一重之行使偽造私文書罪與偽造有價證券罪處斷。又被告所犯行使偽造私
    文書罪與偽造有價證券罪，犯意各別，罪名互殊，應予分論併罰。又本案係被告
    主動向東三公司負責人甲○○告知其所為上開犯行，並書立自白書表明自己之犯
    罪事實，於警方未發覺前，交由甲○○請求其向警察機關報案，應認為已有接受
    裁判之表示，此不僅經證人即被害人甲○○於本院訊問時證述明白（參本院八十
    九年九月十八日訊問筆錄），復有被告之所書立之自白書一紙（參警訊卷宗第六
    頁）在卷可按，應依刑法第六十二條減輕其刑。被告同時有上開加重減輕事由，
    應先加重後減輕。原審予被告論科，固非無見，惟查：（一）、被告盜用東三公
    司印章、甲○○印章，所為上開行使偽造私文書以及偽造有價證券行為，因印章
    確為真正，僅係遭被告盜用，原審逕就上開印文予以沒收，於法不合。又原判決
    於據上論結欄引用刑法第二百十九條就印章、印文部分沒收，於法不合，已如前
    述，又既引用刑法第二百零五條，復於理由中敘明偽造之支票，已分別經南港分
    行、甲○○取得，而不為沒收之諭知，亦有未合；（二）、被告所為另犯業務侵
    占行為，原審漏未斟酌，於判決中並未及於被告侵占挪用業務上保管之員工福利
    金、勞工保險、全民健康保險費用部分，認事用法，尚有未洽；（三）、被告所
    為符合自首之條件，原審亦未依法予以減刑。被告上訴意旨雖僅就其係自首一節
    提起上訴，而未及於其他，惟原判決既有可議，自應由本院撤銷改判。爰審酌被
    告犯罪行為之時間長達五年，及其犯罪動機、目的、偽造之支票數量甚多、盜領
    存款並侵占業務保管之金錢數目龐大，其犯行對於被害人東三公司暨社會金融所
    造成之損害、犯罪後尚知悔悟並坦承犯行，惟未賠償被害人損失等一切情狀，量
    處如主文所示之刑，並定其應執行之刑。附表二所示編號一之支票及編號二至編
    號九之支票八張，為被告所偽造，其中編號一之支票並未扣案，惟未證明己經滅
    失，另編號二至九之支票，雖經返還予被害人公司，均應依刑法第二百零五條之
    規定宣告沒收。又事實欄所載其餘十一張空白支票，雖由被告盜用東三公司及甲
    ○○印章在支票發票人欄，惟因其餘支票絕對必要記載事項尚未完成，其偽造行
    為尚未完成，該未完成之空白支票，自非有價證券而無庸諭知沒收。至附表所示
    銀行取款條上濫用之「東三模型工業有限公司」、「甲○○」印文各二百四十九
    枚為真正，無庸為沒收之諭知。
據上論斷，應依刑事訴訟法第三百六十九條第一項前段、第三百六十四條、第二百九
十九條第一項前段、刑法第五十六條、第二百零一條第一項、第二百十六條、第二百
十條、第三百三十九條第一項、第三百三十六條第二項、第五十五條、第五十一條第
五款、第二百零五條，罰金罰鍰提高標準條例第一條前段，判決如主文。
本案經檢察官劉靜婉到庭執行職務。
中      華      民      國    八十九    年      十      月   二十三     日
                              臺灣高等法院刑事第十五庭
                                  審判長法  官  房  阿  生
                                        法  官  胡  泉  田
                                        法  官  鄧  振  球
右正本證明與原本無異。
如不服本判決應於收受送達後十日內向本院提出上訴書狀，其未敘述上訴之理由者並
得於提起上訴後十日內向本院補提理由書（均須按他造當事人之人數附繕本）。
                                        書記官  洪  秋  帆
中      華      民      國    八十九    年      十      月   二十五     日
附錄：本案論罪科刑法條全文：
刑法第二百零一條第一項：
意圖供行使之用，而偽造、變造公債票、公司股票或其他有價證券者，處三年以上十
以下有期徒刑，得併科三千元以下罰金。
刑法第二百十六條：
行使第二百十條至第二百十五條之文書者，依偽造、變造文書或登載不實事項或使登
載不實事項之規定處斷。
刑法第二百十條：
偽造、變造私文書，足以生損害於公眾或他人者，處五年以下有期徒刑。
附表一：
帳        號    日      期    金        額   提 領 人
000000000000                  （新台幣元）   乙 ○ ○
（以下同）                                   （以下同）
                  000000        000、000
                  000000        00、000
                  000000        00、000
                  000000        00、000
                  000000        00、000
                  000000        000、000
                  000000        00、000
                  000000        00、000
                  000000        00、000
                  000000        00、000
                  000000        00、000
                  000000        00、000
                  000000        00、000
                  000000        00、000
                  000000        00、000
                  000000        00、000
                  000000        00、000
                  000000        00、000
                  000000        00、000
                  000000        000、000
                  000000        00、000
                  000000        00、000
                  000000        00、000
                  000000        000、000
                  000000        00、000
                  000000        00、000
                  000000        00、000
                  000000        00、000
                  000000        00、000
                  000000        00、000
                  000000        00、000
                  000000        00、000
                  000000        00、000
                  000000        000、000
                  000000        00、000
                  000000        00、000
                  000000        00、000
                  000000        000、000
                  000000        00、000
                  000000        00、000
                  000000        00、000
                  000000        00、000
                  000000        000、000
                  000000        00、000
                  000000        00、000
                  000000        00、000
                  000000        00、000
                  000000        000、000
                  000000        00、000
                  000000        00、000
                  000000        000、000
                  000000        000、000
                  000000        00、000
                  000000        00、000
                  000000        000、000
                  000000        000、000
                  000000        00、000
                  000000        000
                  000000        00、000
                  000000        00、000
                  000000        00、000
                  000000        00、000
                  000000        00、000
                  000000        00、000
                  000000        000、000
                  000000        000、000
                  000000   00、000
                  000000        00、000
                  000000        000、000
                  000000        000、000
                  000000        000、000
                  000000        00、000
                  000000        000、000
                  000000        000、000
                  000000        00、000
                  000000        000、000
                  000000        00、000
                  000000        00、000
                  000000        000、000
                  000000        00、000
                  000000        00、000
                  000000        000、000
                  000000        000、000
                  000000        00、000
                  000000        00、000
                  000000        000、000
                  000000        000、000
                  000000        00、000
                  000000        00、000
                  000000        000、000
                  000000        00、000
  000000        00、000
                  000000        00、000
                  000000        00、000
                  000000        000、000
                  000000        00、000
                  000000        000、000
                  000000        00、000
                  000000        00、000
                  000000        00、000
                  000000        00、000
                  000000        00、000
                  000000        00、000
                  000000        00、000
                  000000        00、000
                  000000        00、000
                  000000        00、000
                  000000        00、000
                  000000        00、000
                  000000        000、000
                  000000        00、000
                  000000        000、000
                  000000        000、000
                  000000        00、000
                  000000        00、000
                  000000        00、000
        000000        00、000
                  000000        000、000
                  000000        000、000
                  000000        00、000
                  000000        00、000
                  000000        00、000
                  000000        00、000
                  000000        00、000
                  000000        000、000
                  000000        000、000
                  000000        00、000
                  000000        000、000
                  000000        000、000
                  000000        000、000
                  000000        00、000
                  000000        00、000
                  000000        00、000
                  000000        000、000
                  000000        00、000
                  000000        000、000
                  000000        000、000
                  000000        000、000
                  000000        00、000
                  000000        000、000
                  000000        00、000
                  000000        000、000
                  000000        00、000
                  000000        000、000
                  000000        000、000
                  000000        00、000
                  000000        00、000
                  000000        000、000
                  000000        00、000
                  000000        00、000
                  000000        00、000
                  000000        00、000
                  000000        00、000
                  000000        000、000
                  000000        000、000
                  000000        00、000
                  000000        000、000
                  000000        00、000
                  000000        00、000
                  000000        000、000
                  000000        000、000
                  000000        000、000
                  000000        000、000
                  000000        00、000
                  000000        00、000
                  000000      000、000
                  000000        000、000
                  000000        00、000
                  000000        000、000
                  000000        00、000
                  000000        00、000
                  000000        000、000
                  000000        000、000
                  000000        00、000
                  000000        000、000
                  000000        00、000
                  000000        000、000
                  000000        000、000
                  000000        000、000
                  000000        00、000
                  000000        000、000
                  000000        000、000
                  000000        000、000
                  000000        00、000
                  000000        00、000
                  000000        000、000
                  000000        000、000
                  000000        00、000
                  000000        000、000
                  000000        00、000
        000000        000、000
                  000000        000、000
                  000000        00、000
                  000000        00、000
                  000000        00、000
                  000000        00、000
                  000000        00、000
                  000000        000、000
                  000000        00、000
                  000000        000、000
                  000000        00、000
                  000000        000、000
                  000000        000、000
                  000000        00、000
                  000000        00、000
                  000000        00、000
                  000000        00、000
                  000000        000、000
                  000000        00、000
                  000000        00、000
                  000000        00、000
                  000000        000、000
                  000000        000、000
                  000000        00、000
                  000000        000、000
                  000000        00、000
                  000000        000、000
                  000000        000、000
                  000000        0、000
                  000000        0、038、000
                  000000        00、000
                  000000        00、000
                  000000        000、000
                  000000        00、000
                  000000        000、000
                  000000        00、000
                  000000        0、000
                  000000        00、000
                  000000        000、000
                  000000        00、000
                  000000        000、000
                  000000        00、000
                  000000        000、000
                  000000        000、000
                  000000        000、000
                  000000        00、000
                  000000        000、000
                  000000        000、000
                  000000        000、000
                  000000       00、000
                  000000        00、000
                  000000        00、000
                  000000        00、000
                  000000        00、000
                  000000        00、000
                  000000        00、000
                  000000        00、000
                  000000        0、000
                  000000        0、000
附表二：
編號  付款人    發票人    發票日    面額（新台幣）  票據號碼
一    南港分行  東三公司  不詳      一萬三千餘元    不詳
      （下同）  （下同）
0                         000000   0萬元          0000000
0                         000000   十三萬元        0000000
0                         000000   十二萬元        0000000
0                         000000   十五萬元        0000000
0                         000000   十萬元          0000000
0                         000000   十萬元          0000000
0                         000000   0萬元          0000000
0                         000000   十八萬元0000000


司法院資訊處製作；財團法人民間司法改革基金會備份。
